最　高　行　政　法　院　判　決　　　　　　　　　　　九十一年度判字第七八號
　　原　　　告　甲○○
　　訴訟代理人　乙○○
　　被　　　告　經濟部智慧財產局
　　代　表　人　陳明邦
右當事人間因服務標章事件，原告不服行政院中華民國八十九年三月三十日台八十九
訴字第○九一一九號再訴願決定，提起行政訴訟。本院判決如左︰
　　主  文
原告之訴駁回。
訴訟費用由原告負擔。
　　事  實
緣原告於民國八十六年十月六日以「大北京及圖」服務標章，指定使用於商品及服務
分類表第四十二類之餐廳、飲食店、小吃店業務之經營服務申請註冊，作為其註冊第
八七二八四號「璊禧實業有限公司標章」服務標章之聯合服務標章。被告以其有違商
標法第七十七條準用同法第三十七條第六款規定，乃予以核駁，發給第000000
0號服務標章核駁審定書。原告不服，提起一再訴願，遞遭決定駁回，遂提起行政訴
訟。茲摘兩造訴辯意旨於次：
原告起訴意旨略謂：
一、按商標圖樣有欺罔公眾或致公眾誤信之虞者，不得申請註冊，為商標法第三十七
條第六款所明定。所謂「有欺罔公眾或致公眾誤信之虞者」，係指商標圖樣有使人誤
認其所表彰之商品為他人生產、製造、加工、檢選、批售、經紀而購買之虞而言。本
條款規定之立法意旨，在於防止商標混淆，維護交易安全，保護消費大眾之權益。若
服務標章圖樣本身不足以使人有如前揭法條之狀況者，即無適用之可能。二、系爭服
務標章，其標章圖樣上之中文「大北京」，實際上並不存在此一地名，對一般消費者
而言，「大北京」一望即知與「北京」截然不同：蓋「北京」係一地名，亦即指現在
中華人民共和國首都之所在地，然若在地名之上，加上其他動詞、名詞或輔助詞，即
非原來之地名，而與原來之地名完全不同，則不可等同視之。換言之，由商標法第三
十七條第六款之立法精神出發，該款乃在限制當某地因生產某項產品著名，為一般消
費者所熟知時，則以該地名作為商標，使用於該地生產著名之商品，其易使消費者誤
信其商品之品質與該地著名之商品相同或根本誤信其來源為該著名產地，故不得以該
地名申請商標。例如以「紹興」之地名作為商標，使用於酒類商品，因為紹興酒聞名
於世，故以「紹興」作為商標使用於酒類商品，即有使公眾誤信該商品之來源地為「
紹興」之虞，或誤信該商品有與紹興酒產品之品質相關之虞，因此，不得以之作為商
標，使用於與該著名之產品，以免使公眾產生誤信誤認。又如「金華火腿」舉世聞名
，所以不得以「金華」商標使用於火腿商品；如「凍頂」之烏龍茶，亦因著名於世，
所以不得以「凍頂」作為商標，使用於茶類商品。至於其他地名，則因與產品無關，
自得作為商標註冊，是以被告歷來曾核准多件如「敦煌」、「長安」、「文昌]、「
天祥」等地名之商標。三、若是在地名之上，另行加上其他文字者，則因其已非實際
地名，所以以之作為商標，使用於不同之商品或服務上，當無前述商標法第三十七條
第六款之適用。例如被告曾核准之註冊第一一○六號「北平城及圖PEIPING PALACE」
、第一八七三四號「金北平」、第一八七三五號「新北平」、第一八七三六號「大北
平」、第一八七三七號「真北平JEN PEIPING 及圖」、第一八七三八號「正北平」、
第一九五一七號「北平同慶樓及圖」、第四一七三五號「北平松竹樓」、第五二三一
七號「北京樓」、第一○二六九二號「北平半畝園」等服務標章，被告之所以准其註
冊享有專用權，所據理由即在此。雖然被告認為前六件服務標章之專用權皆已到期消
滅，並不得執為本件系爭服務標章應准註冊之論據，實則由此六案例，正適足以印證
商標法第三十七條第六款之立法目的，如顯示出被告長久以來的確係依據原告前揭所
述之標準決定服務標章之准駁。因此，即使該六件服務標章專用權已到期消滅，但此
並不能推翻被告曾經依據前揭原則予以核准服務標章註冊之事實，以另一個角度來說
，被告竟以此六件服務標章專用權到期消滅為由，而拒絕由實質適用法條之層面比照
前案核准本件服務標章之註冊，顯然被告對於原告本案系爭服務標章之審理有嚴重偏
頗，且未依商標法之相關規定作為實際准駁與否之依據，不僅違反公平原則，也有不
適用法律或適用法律不當之違誤。又，對於前所列舉出之十件案例中現仍有效存在之
後四件，被告則以其等圖樣與系爭服務標章圖樣有間，且屬另案問題加以迴避，益可
證明被告對於本案之偏頗態度，亦可看出被告對於本案准駁與否之具體判斷上，的確
有違過去一貫所持之見解，職故，被告就本案所為之決定，確屬違誤。四、被告復認
為大北京係泛稱北京地區，而北京為大陸著名之古都，故以原告以北京作為本件服務
標章使用於指定之營業，有使公眾對其服務性質、營業地產生誤信之虞，然而什麼才
是北京餐廳服務之性質？實際上根本沒有答案。既然北京餐廳沒有一定之服務性質，
則被告核駁審定書所謂之「使公眾誤信為北京餐廳服務性質」，此一理由實令人感到
不解。至於被告所謂對其營業地產生誤信之虞一詞，則更屬無稽，蓋北京並不是以餐
廳聞名之都市，所以就算是掛上「大北京」服務標章之餐廳，也絕沒有人會認為是由
北京人所開設的，更沒有人會認為是北京餐廳，最多只是代表北京口味而已；營業地
不是口味，只是一個地名，但口味則是一種味道的感覺，所以註冊很多北平什麼、什
麼山東都只是一種口味而已，因此，本案實無商標法第三十七條第六款適用之餘地。
四、綜上所述，原處分及一再訴願決定，實屬違誤，請併予撤銷等語。
被告答辯意旨略謂︰
一、按服務標章圖樣「有使公眾誤認誤信其服務性質、品質或營業地之虞者，不得申
請註冊。」為商標法第七十七條準用同法第三十七條第六款所規定。二、原告申請註
冊之「大北京」泛稱北京地區，而北京係大陸著名古都，以之作為服務標章圖樣之主
要部份，指定使用於餐廳、飲食店等服務，有致公眾對其服務性質、營業地產生誤信
之虞，自有首揭法條之適用。原告訴稱北京或北平並非以飲食料理著稱於世，以之作
為服務標章圖樣申請註冊，不致引起消費者誤認，況有諸多類似服務標章註冊在先，
且系爭標章圖樣經過設計，與原地名不同云云。經查所舉註冊第一一○○六號「北平
城及圖PEIPING PALACE」、第一八七三四號「金北平」、第一八七三六號「大北平」
、第一八七三七號「真北平JEN PEIPING及圖」 及第一八七三八號「正北平」等六件
服務標章之專用權皆已到期消滅，註冊第一九五一七號「北平同慶樓及圖」、第四一
七三五號「北平松竹樓」、第五二三一七號「北京樓」及第一○二六九二號「北平半
畝園」等四件服務標章雖仍有效存在，惟其標章態樣與系爭標章有間，且屬另案問題
，尚不得比附援引，執為本件標章應准註冊之論據。三、綜上所述，原告之訴顯無理
由，請求駁回等語。
　　理  由
一、依商標法第七十七條準用同法第三十七條第六款規定，服務標章圖樣有使公眾誤
    認誤信其服務之性質、品質或來源地之虞者，不得申請註冊。
二、查系爭服務標章圖樣如附圖，被告以系爭「大北京及圖」服務標章圖樣上之中文
    大北京泛稱北京地區，而北京係大陸著名古都，以大北京作為服務標章圖樣之一
    部分，使用於餐廳、飲食店業務之經營等服務，有使公眾對其服務性質、營業地
    產生誤信之虞，乃依商標法第七十七條準用同法第三十七條第六款之規定予以核
    駁。原告以北京或北平並非以飲食著稱於世，以之作為服務標章圖樣申請註冊，
    不致引起消費者之誤認，況有諸多類似服務標章申請在先，且系爭服務標章圖樣
    經過設計，與原地名不同云云，訴經經濟部、行政院一再訴願決定除持與原處分
    相同之論見外，並以所舉註冊第一一○○六號「北平城及圖PEIPING PALACE」、
    第一八七三四號「金北平」、第一八七三五號「新北平」、第一八七三六號「大
    北平」、第一八七三七號「真北平JEN PEIPING及圖」 及第一八七三八號「正北
    平」等六件服務標章之專用權皆已到期消滅，註冊第一九五一七號「北平同慶樓
    及圖」、第四一七三五號「北平松竹樓」、第五二三一七號「北京樓」及第一○
    二六九二號「北平半畝園」等四件服務標章雖仍有效存在，惟其等圖樣與系爭服
    務標章圖樣有間，且屬另案問題，不得執為系爭服務標章應准註冊之論據。遂認
    原告所訴皆不足採，駁回其一再訴願。揆諸首揭規定，核無違誤。茲原告起訴仍
    執前詞爭執，除原決定業已論明，不再贅述外，查前引「北平同慶樓」及「北平
    松竹樓」等服務標章，其文字並不等同於北京之地名，而系爭標章，其中「大北
    京」字樣，僅於「北京」上冠一大字，此與泛稱臺北為大臺北地區無異，一見即
    知係指區域廣大之北京而言，而北京菜餚為中國五大菜系之一，原告謂北京並非
    以飲食著稱於世云云，並非實在。系爭服務標章使用於餐、飲業之經營服務，難
    謂無使公眾對其服務性質、營業地產生誤信之虞。原處分予以核駁，即非無據。
    原告起訴意旨難謂有理，應予駁回。
據上論結，本件原告之訴為無理由，爰依行政訴訟法施行法第二條、行政訴訟法第九
十八條第三項前段，判決如主文。
中　　華　　民　　國　　九十一　　　年　　　一　　　　月　　　十七　　　日
                    最 高 行 政 法 院  第 五 庭
                                審 判 長 法  官　　　廖　政　雄
                                         法  官　　　趙　永　康
                                         法  官　　　林　清　祥
                                         法  官　　　鍾　耀　光
                                         法  官      姜  仁  脩
右  正  本  證  明  與  原  本  無  異
　　　　　　　　　　　　　　　　　　　　 法院書記官　彭　秀　玲
中　　華　　民　　國　　九十一　　　年　　　一　　　　月　　　十八　　　日
